【裁判字號】    91,訴,289
【裁判日期】    920108
【裁判案由】    違反醫師法
【裁判全文】
臺灣嘉義地方法院刑事判決                          九十一年度訴字第二八九號
    公  訴  人  臺灣嘉義地方法院檢察署檢察官
    被      告  乙○○○  女  .
右列被告因違反醫師法案件，經檢察官提起公訴（九十一年度偵字第二二七二號），
本院判決如左：
    主  文
乙○○○無罪。
    理  由
一、公訴意旨略以：被告乙○○○明知其未取得我國合法醫師資格，卻擅自於民國（
    下同）八十八年十二月間其夫陳振雄因病出院後，在嘉義縣朴子市松華里一五九
    號住處為陳振雄或其他不特定人，從事配藥注射等醫療業務行為，迄九十一年三
    月十九日，經警循線搜索查獲上情，並扣得乙○○○從事醫療行為所使用之注射
    針筒四支、已注射空瓶六瓶、各類注射劑二十一瓶、取血針一百七十五支、酒精
    棉球一罐、橡膠管六條，因認被告涉犯醫師法第二十八條之罪嫌。
二、按犯罪事實應依證據認定之，無證據不得推定其犯罪事實；另不能證明被告犯罪
    者，應諭知無罪之判決，刑事訴訟法第一百五十四條、第三百零一條第一項分別
    定有明文。又刑事訴訟法上所謂認定犯罪事實之證據，係指足以認定被告確有犯
    罪行為之積極證據而言，該項證據自須適合於被告犯罪事實之認定，始得採為斷
    罪資料；而認定不利於被告之事實，須依積極證據，苟積極證據不足為不利於被
    告事實之認定時，即應為有利於被告之認定，更不必有何有利之證據。另認定犯
    罪事實所憑證據，雖不以直接證據為限，間接證據亦包括在內；然而無論直接或
    間接證據，其為訴訟上之證明，須於通常一般之人均不致有所懷疑，而得確信其
    為真實之程度者，始得據為有罪之認定（最高法院二十九上字第三一０五號、三
    十年上字第八一六號、七十六年台上字第四九八六號判例均足資參照）。
三、公訴意旨認被告乙○○○涉犯上開罪嫌，無非以：上開犯行除有陳振雄證述明確
    外，亦有上開物品扣案可證與行政院衛生署（下稱衛生署）九十一年五月二十八
    日函乙紙附卷可參。而依衛生署函覆扣案藥品之品名與用途，顯與被告乙○○○
    所稱僅為陳振雄注射之用途不符，再依扣案物品觀之，有注射用之棉花球與橡膠
    管，其存量甚多，遠超過乙○○○與陳振雄供述僅為陳振雄注射之數量，且棉花
    已成球狀，與一般醫療之用棉花並無二致，而陳振雄前違反醫師法犯行，係於八
    十八年間，有判決書乙份在卷可查，如被告所言屬實，橡膠管已有三年之久，甚
    與常情不符為論據。訊據被告乙○○○固坦承有為其夫陳振雄配藥注射之醫療行
    為以及在其住處搜得扣案物等情，惟矢口否認有為他人配藥注射之醫療業務行為
    ，辯稱：其有使用扣案之藥物為其夫陳振雄施打，但未替他人看病等語。經查：
  (一)本院調閱九十一年聲搜字第一八二號卷，附於該卷之九十一年二月十九日嘉義縣
    衛生局醫政公務電話記錄及九十一年二月二十一日九一嘉衛機密字第九一○○二
    五號函均顯示：被檢舉「未具醫師資格人員擅自執行醫療業務」之人為本件被告
    之夫即陳振雄，核與執行本件搜索員警甲○○在本院亦結證稱：「（是否查訪被
    告鄰居有人受被告注射？）我們去問鄰居，鄰居是說沒有受被告注射。本件是衛
    生局接受一個匿名檢舉，再報給我們去搜索，我們搜索時，被告的先生並沒有在
    家，我們是在客廳、臥室搜索到的。但是被告當時有坦承說她有幫他先生注射，
    我們就先移送他為他先生注射違法的部分。但是我們事後再去查訪鄰居，沒有人
    願意出面接受訊問。」（見本院卷第十四頁），又被告之夫陳振雄確實曾於八十
    八年間因違反醫師法而遭本院判處有期徒刑一年六月，緩刑五年，亦經本院調卷
    核符，是本案原本具有犯本罪之嫌疑人應為陳振雄，而非被告。
  (二)次查，本院請嘉義縣警察局朴子分局查訪被告是否曾對外從事醫療行為，經該分
    局函覆：被告乙○○○附近里民陳勝義等均稱未曾受乙○○○醫療，有該函及所
    附查訪報告在卷可查（見本院卷第十九至二一頁）。
  (三)又查，扣案物係於被告住處二樓客廳、臥室之抽屜或垃圾筒搜索到，且被告住處
    為一般住家，搜索當天沒有對外營業，也沒有其他人出入，業據證人甲○○結證
    明確（見本院卷第十四頁），核與本院前往勘驗被告住處之勘驗結果相符（見本
    院卷第三九頁背面至第四十頁背面），是尚難認被告有對外執行醫療業務之行為
    。
  (四)第查，被告所持有如扣案物品目錄表之藥品或醫療器具，經臺灣嘉義地方法院檢
    察署及本院分別向衛生署、華濟醫院、秀傳紀念醫院函查，固均認大部分與被告
    之夫陳振雄所患疾病無關（分別見偵卷第十七頁至三三頁、本院卷二五頁至二九
    頁），惟按單純持有或購買如扣案物品目錄表之藥品或醫療器具，並未違反醫師
    法或其他法令，即使被告所購藥品或醫療器具與被告之夫陳振雄所患疾病無關，
    亦不足以此遽認被告犯有本件未具醫師資格人員擅自執行醫療業務之犯行。
  (五)再按醫師法第二十八條第一項未取得合法醫師資格，擅自執醫療業務者，其構成
    要件，除行為人未具備合法醫師資格外，必須有以執行該非法醫療行為為其「業
    務」，始足當之，核其立法意旨，應著眼於懲處外觀上與正當開業醫師相似之密
    醫，此可由其最低度刑為六月以上之有期徒刑明之；而所謂業務者，係指反覆實
    行同種類行為為目的之社會活動而言，亦即係指依其社會生活之地位，以繼續之
    意思反覆從事之事業。因此，倘行為人雖有執行醫療行為，但僅倘一為之，並無
    以之為業務之意思，亦即並非以治療疾病為業務，則因並未具有反覆執行同種類
    行為目的之意思，從而不能謂為執行醫療業務，尚不能論以醫師法第二十八條第
    一項之罪責。衛生署九十一年五月二十八日衛署醫字第○九一○○三二三五七號
    函固謂為他人注射藥劑係屬醫療行為，有該函附於偵查卷可稽（見偵查卷第四六
    頁），惟依上所述，倘行為人雖有執行醫療行為，但如無以之為業務之意思，亦
    即並非以治療疾病為業務，不能謂為執行醫療業務，本件被告自承為其先生陳振
    雄注射藥劑，固屬醫療行為，然斟酌其二人之關係為夫妻，應無收費之情形，亦
    難認被告有以此為業務之意思，是被告此部分之行為並不符業務反覆實施之要件
    。因而，被告上開行為固係醫療行為，惟不符業務要件，自難論以醫師法第二十
    八條第一項之罪。
  (六)此外，復查無其他積極證據足資證明被告有何公訴人所指犯行，不能證明被告犯
    罪，揆諸上開說明，自應為被告無罪之諭知。
四、據上論斷，應依刑事訴訟法第三百零一條第一項，判決如主文。
本案經檢察官陳鈴香到庭執行職務。
中      華      民      國     九十二    年      一     月      八      日
                          臺灣嘉義地方法院刑事第三庭
                              審判長法官  沈  福  財
                                    法官  許  兆  慶
                                    法官  林  福  來
右正本證明與原本無異。
如不服本判決，應於判決送達後十日內向本院提出上訴狀（應附繕本）。
中      華      民      國     九十二    年      一     月      八      日
                                  書記官  尹  玉  琪


司法院資訊處製作；財團法人民間司法改革基金會備份。
